臺北高等行政法院判決　　　　　　　　　　　　　　　九十年度訴字第六一四一號
　　　　　　　　　　　　　　　.
　　原　　　告　美商‧富魯克股份有限公司(Fluke Corporation)
　　代　表　人　詹姆士Ｌ‧卡佛.
　　訴訟代理人　劉法正律師
　　被　　　告　經濟部智慧財產局
　　代　表　人　蔡練生（局長）住同右
　　訴訟代理人　乙○○
　　參　加　人　瑞星科技股份有限公司
　　代　表　人　甲○○董事長.
　　訴訟代理人　劉秋絹律師
右當事人間因發明專利異議事件，原告不服經濟部中華民國九十年八月二十二日經（
九０）訴字第０九００六三一九三００號訴願決定，提起行政訴訟，並經本院裁定命
參加人獨立參加被告之訴訟。本院判決如左：
　　主  文
原告之訴駁回。
訴訟費用由原告負擔。
　　事  實
一、事實概要：緣原告前於民國（下同）八十七年十月七日以「具電流感測器之三用
    電表」向被告機關之前身經濟部中央標準局申請發明專利，經編為第00000
    000號審查，准予專利（下稱系爭案）。公告期間，參加人以其不符發明專利
    要件，檢具異議附件二為西元一九九五年（民國八十四年）七月四日公開之日本
    特開平七─一六七八九九號專利案（下稱引證一），附件三為西元一九九五年（
    民國八十四年）十二月二十二日公開之日本特開平七─三三三二四八號專利案（
    下稱引證二），附件四、五分別為日本MULTI計測器株式會社MODEL-200型產品說
    明書及相關型錄（下稱引證三、四），附件六為日本CUSTOM公司產品型錄（下稱
    引證五），對之提起異議，案經被告審查，於九十年三月十三日以（九０）智專
    三（二）０四０二四字第０九０八九０００三八四號專利異議審定書為「異議成
    立，應不予專利」之處分。原告不服，提起訴願，經遭駁回，遂提起本件行政訴
    訟。
二、兩造聲明：
　(一)原告聲明求為判決：訴願決定及原處分均撤銷。
　(二)被告及參加人聲明求為判決：駁回原告之訴。
三、兩造之爭點：
　　系爭案是否係運用申請前既有之技術或知識，而為熟習該項技術者所能輕易完成
　　，而不具進步性？
甲、原告主張之理由：
一、被告做成「異議成立」之處分與其先前做成本案應核准專利之處分相互予盾，而
    有違審查前後應一貫之原則：
　(一)原處分所為異議成立之處分，最關鍵之理由在於認定「系爭案之設計如同把該M-
    200型多用型電表中之夾合式電流感測器之一端部改以具有兩測試探針之已習知
    三用電表予以置換而已，其仍是單純之組合，組合之技術手段亦是多用型電表已
    習用者，組合後之功能亦是相加而己，故其應仍是熟悉該接觸型載流導體之電流
    測計與三用電表之技術者所輕易完成者，不具進步性」（見原處分書第三頁倒數
    第四行以下），首應陳明。
(二)惟查系爭案於申請階段，系爭案英文說明書第二頁第二十三行至第三頁第九行（
    對應於中文說明書第五頁倒數第六行至第六頁第七行）（請參系爭案中、英文說
    明書）已敘及由日本馬爾提 (Multi)公司出品的M-200型通用夾電流計"UCM"（
    Universal Clamp Meter Model 200；以下簡稱M-200型電流計）之結構原理及其
    缺點。而系爭案係經被告之審查委員詳閱系爭案說明書及比較系爭案與諸相關習
    知技術（包括該M-200型電流計）後，確定系爭案三用電表含有前述M-200型電流
    計等習知技術未曾揭示之結構技術思想特徵，方慎重核准專利。
  (三)引證三、四及引證五第十二頁等異議證據所示者正是前述 M-200型電流計。再詳
    閱引證一、二之說明書可知，其申請人正是前述日本馬爾提 (Multi)公司，且可
    確定此二案所揭技術內容正是前述M-200型電流計之構成基礎，亦即此二案之技
    術內容已一一實施於系爭案說明書中所論及之該習知M-200 型電流計中。
  (四)如前所述，該習知M-200型電流計業經被告於原申請專利程序審查本案期間，確
    認其並未揭示系爭案整體結構技術思想，何以相同之證據於異議階段提出，卻經
    被告採為系爭案不具進步性之主要論據，且被告復未說明其推翻先前認定之理由
    安在，顯有違審查應前後一貫之行政原則。再者，依一事不再理之法理，被告既
    於申請階段審認該M-200型電流計不足證明系爭案不具有可專利性，其自不得因
    為不同之審查委員，而就同一事證為前後相反之認定。為此，敬請　鈞院傳喚系
    爭案申請時之審查委員李榮乾及異議案之審查委員李文忠到庭，以明該二委員何
    以就同一事證有前後相反之認定。
二、原處分及訴願決定認定「系爭案結合Ｃ形電流感測器及一對測試探針於同一電表
    中之技術構想，為熟習該項技術者易於思及而可輕易完成者」，顯有未依證據認
    定事實及恣意裁量之違法：
  (一)於參加人所提出之證據（引證一、引證二、及該M-200型多用型電表）中，僅止
    於顯示有電表一端之固定凹部、電流感測線圈、夾合式電流量測計而已，其固已
    涵蓋本案電表之一部分構成組件，但仍未進一步述及如系爭案申請專利範圍第一
    項所述將長形殼體、Ｃ形電流感測器、成對測試探針、測量電路、及顯示器等必
    要構件以指定型態組合構成之三用電表技術思想。應特值一提者，引證一及引證
    二之電流感測圈之構造及設置位置與本案之Ｃ形電流感測器完全不同。原處分遽
    認兩者同屬接觸式之電流感測器（見原處分書第三頁倒數第六行），而未思及二
    者於整體空間型態之差異，自嫌速斷。
  (二)再者，訴願決定書中雖提及「發明專利之進步性考量係在於，其是否為運用已習
    知之技術或知識，而為熟習該技術者所能輕易完成者，倘若單純地組合習知技術
    而其組合之型態仍是熟習該技術者所能輕易完成時，縱具有型態或空間構形上之
    改變，仍不得謂合於發明專利之進步性要件」之審查原則，惟原處分及訴願決定
    機關縱認異議證據足證明系爭案所運用技術含有習知之技術或知識，但並未提出
    任何積極證據足證系爭案為熟習該技術者所能輕易完成者之事實，即率爾認定系
    爭案「為熟習該技術者所能輕易完成者」，實有違反行政法上之「禁止恣意裁量
    」原則。以進步性（或非顯而易見性）之要件而論，台灣及美國並無不同，而美
    國之專利審查制度向來係我國專利實務援引參考之對象。系爭案之美國對應案已
    於西元二○○○年三月二十八日獲准美國第0000000號專利，即證原處分
    做成系爭案不具進步性之決定，容有再值推敲之處。
  (三)系爭案申請專利範圍各請求項所載發明並非習知技術之單純簡易組合而已，系爭
    案於說明書第五頁以下已敘及：「日本馬爾提公司出品的200型通用電流夾 (
    "UCM")有一Ｃ形電流感測器在其殼體之一端，且有一電流夾在另一端。該UCM是
    一混合的儀器，其呈現有Ｃ形電流感測器供克服上述電流夾之缺點的可取之處。
    然而，該電流夾，儘管有缺點，仍未從該UCM上被除去；其Ｃ形電流感測器並未
    獲補償，致使量測之準確性極差，且極易受在該固定凹部內之該載流導體幾何形
    狀所左右。該電流夾之量測準確性，大致上不受該載流導體之幾何形狀所影響，
    而遠超過該UCM中所設Ｃ形電流感測器之準確性，因此限制該Ｃ型電流感測器只
    能擔任更有限之電流檢知工作．．．」。簡言之，就電氣量測技術角度觀之，異
    議證據中所示之該M-200型電表在其上端必須另行附設一個傳統式電流夾的原因
    ，在於憑藉其電表下端之鉗夾凹口或Ｕ字型磁芯並無法達成有效量測電流數值之
    功能，而仍須藉助傳統式之電流夾來填補此部分之功能。而系爭案具有之Ｃ形電
    流感測器既能精準測量電流，自無庸於另一端再附具傳統之電流夾，從而於系爭
    案殼體之另一端附具能測量電壓、電阻之一對探針，且該對探針亦具有不受地形
    、地物限制之優點。鑒於前述功能上之差距，不難體會系爭案之三用電表確實並
    非熟習該技術者依憑該等異議證據即能輕易思及並輕易完成者。
三、被告機關對於原告指證歷歷之各種違法情節，迴避說明，且所持答辯理由堪證本
    件處分確有認事用法之違誤，茲臚陳被告機關答辯理由不當處如次：
　(一)首先，原告擬說明者為，前開行政訴訟答辯書中所提異議證據之M-200型多用途
　　電表係專用以測量載流導體之電流值之電流計，並非系爭案之可測量電壓、電阻
　　及電流值之具電流感測器之三用電表，合先陳明。
  (二)被告機關指稱：系爭案僅係以習知之三用電表「置換」該 M-200型電流計之下半
  　部之夾合式電流感測器而已，乃慣用之多用途型電表之組合技術手法之運用。惟
  　，被告機關之前揭見解需建構於此種「置換」亦能達成系爭案之相同功效的前提
  　上始能成立，否則，即屬被告機關張冠李戴、想當然爾之錯誤推論。事實上，該
  　M-200型電流計並無法與習知三用電表直接結合，此係因該M-200型電流計之Ｃ形
  　電流感測器之準確性極差，僅能擔負電流檢知（即該Ｃ形電流感測器僅能檢測載
　　流導體上是否有電流流動），而無法就載流導體之電流值進行準確測量，因而仍
　　需於該電流計之另一端加設習知電流計用以量測電流值之電流夾以進行較為精確
　　之電流值測量。據此，可清楚瞭解，若設計者不思改進該 M-200型電流計之Ｃ形
　　電流感測器之性能，而奢言以習知之三用電表置換M-200型電流計之傳統式電流
　　夾，則所組成之電表絕對無法借助該M-200型電流計之Ｃ形電流感測器來有效提
　　供準確測量電流數值的功能。進一步言，假設該M-200型電流計之Ｃ形電流感測
　　器已有準確測量電流數值之功能，則其為何不與可測量電阻、交流電壓以及直
　　流電壓的習知探針式三用電表相結合（即如系爭案之設計一般），而僅係重複地
　　與只能測試電流的傳統電流夾相結合？需知，該M-200型電流計係一已上市販售
　　之商品，在商言商，若該M-200型電流計之Ｃ形電流感測器確實可精確測量載流
　　導體之電流值，則在講求將各項功能整合於單一電表之多用途型電表產業中，何
　　以不見該M-200型電流計之製造廠商提出將該M-200型電流計之Ｃ形電流感測器整
　　合於傳統三用電表之新穎產品（如系爭案所示），以獲取更高之利潤？據此實不
　　難推知，該M-200型電流計係因其Ｃ形電流感測器欠缺電流值測試準確性而無法
　　與習知探針式三用電表相結合，故系爭案能達成Ｃ形電流感測器與習知三用電表
　　相結合之突破性設計，絕非不具進步性。詳言之，系爭案之所以可將Ｃ形電流感
　　測器與習知三用電表相結合乃係因系爭案之Ｃ形電流感測器具有精準測量電流值
　　之功能所致。事實上，系爭案之Ｃ形電流感測器本身乃原告已於另案獲准專利之
　　標的，其精準測量電流值之功能早已獲得被告機關之肯認，而准予發明專利在案
　　。基於此一事實前提，系爭案得以結合Ｃ形電流感測器與習知三用電表而提供兼
　　具兩者優點之功效。換言之，系爭案一方面可藉由使用Ｃ形電流感測器，以無需
　　實體圈繞住載流導體之方式來準確測量交流電流值，另一方面則可藉由使用習知
　　三用電表所具有之一對測試探針來測量電阻、交流電壓及直流電壓等值。綜上所
　　述，系爭案顯非僅以習知三用電表「置換」該M-200型電流計之傳統式電流夾即
　　可達成者，故相較於參加人所提出之各項引證資料及其他相關習知技術，系爭案
　　確實具有進步性。
　(三)被告機關復認為系爭案之Ｃ形電流感測器仍是使用已揭示於引證一與引證二之習
　　知技術，而無較該M-200型電流計更能準確測量電流值之實。惟查，系爭案所述
　　之Ｃ形電流感測器實係原告於八十八年六月十一日獲准公告之中華民國發明專利
　　第三六０七八八號（申請案號：00000000號）之「用於AC電流感測器之
　　改良線圈」（以下稱Ｃ形電流感測器專利），其與被告機關所指稱之引證一與引
　　證二之整體結構及技術思想特徵顯非相同，而較該等引證資料更具優異性，且已
　　獲被告機關賜頒發明專利在案。由是可知，被告機關任意指稱系爭案之Ｃ形電流
　　感測器乃是使用已揭示於引證一與引證二之習知技術一事，乃係被告機關疏於查
　　證事實所致之錯誤論斷，顯不足採。
  (四)於先前之異議程序、訴願程序及目前之行政訴訟程序中，被告機關並未依一般國
  　際專利審查實務之慣行程序，就系爭案及參加人於異議理由書中所提出之日本專
  　利公開案特開平第七─一六七八九九號（引證一）及日本專利公開案特開平第七
  　─三三三二四八號（引證二）之整體結構與技術思想特徵作一詳細比對，僅一再
  　強調由於系爭案與該等引證資料之局部構成相同，且組合不同型式但相關之電磁
  　量測計於一多用型電表中係慣用手法等似是而非之理由，堅稱系爭案不具進步性
    ，而僅係單純之空間聯集，故系爭案應仍是熟於該項技術者所能輕易完成，不具
    進步性，完全置系爭案所具有之各項可專利性於不顧。甚者，被告機關於該等程
    序中對於何以相同之引證資料（即系爭案說明書中所提及之以引證一及引證二之
    技術思想特徵作為基礎之該M-200型電流計）竟可使本案由最初之可獲准專利，
    經參加人提出異議後變為應撤銷專利之此等損害原告權益至鉅之心證轉變竟未有
    任何解釋，復稱此等心證轉變並無恣意裁量之情事，此等論事用法實難謂係以專
    業專利審查機關自居之行政機關所應有之舉措，在原告已用盡所有行政救濟程序
    而仍無法由被告機關獲得公平正義實現之可能時，原告僅能祈請　鈞院以判決糾
    正被告機關之違法舉措。
四、引證三、四、五所共同揭示之證據即為日本馬爾提 (Multi)公司之M-200型電流
　　計，而引證一、二所示兩件日本專利公開公報（特開平七─一六七八九九及七─
　　三三三二四八號），其申請人正是前述日本馬爾提 (Multi)公司，且二案所揭技
　　術內容正是前述M-200型電流計中之C型電流感測器。故本異議案之唯一證據，實
　　際上即是在系爭案申請前，日本馬爾提 (Multi)公司已公開其M-200型電流計，
　　而該電流計已揭露出如系爭案之C型電流感測器，首予陳明。
五、然而系爭案於申請階段，系爭案英文說明書第二頁第二十三行至第三頁第九行（
　　對應於中文說明書第五頁倒數第六行至第六頁第七行）（系爭案中、英文說明書
　　）已敘及由日本馬爾提(Multi)公司出品的M-200型電流計之結構原理及其缺點，
    以及系爭案所欲改良之重點。換言之，該習知M-200型電流計既業經被告於原申
    請專利程序審查系爭案期間，確認其並未構成系爭案可專利性之障礙，何以相同
    之證據於異議階段提出，卻經被告採為系爭案不具進步性之主要論據，且被告復
    未說明其推翻先前認定之理由安在，顯有違審查應前後一貫之行政原則。再者，
    依一事不再理之法理，被告既於申請階段審認該M-200型電流計不足證明系爭案
    不具有可專利性，其自不得因為不同之審查委員，而就同一事證為前後相反之認
    定。
六、被告處理本異議案之審查委員認「系爭案之設計如同把該M-200型多用型電表中
    之夾合式電流感測器之一端部改以具有兩測試探針之已習知三用電表予以置換而
    已，其仍是單純之組合．．．」，顯然未細繹系爭案專利說明書及M-200型電流
    計與系爭案之差異。蓋系爭案於說明書第五頁以下已敘及：「日本馬爾提公司出
    品的200型通用電流夾 ("UCM")有一Ｃ形電流感測器在其殼體之一端，且有一電
    流夾在另一端。該UCM是一混合的儀器，其呈現有Ｃ形電流感測器供克服上述電
    流夾之缺點的可取之處。然而，該電流夾，儘管有缺點，仍未從該UCM上被除去
    ；其Ｃ形電流感測器並未獲補償，致使量測之準確性極差，且極易受在該固定凹
    部內之該載流導體幾何形狀所左右。該電流夾之量測準確性，大致上不受該載流
    導體之幾何形狀所影響，而遠超過該UCM中所設Ｃ形電流感測器之準確性，因此
    限制該Ｃ型電流感測器只能擔任更有限之電流檢知工作．．．」。簡言之，就電
    氣量測技術角度觀之，該M-200型電流計在其上端必須另行附設一個傳統式電流
    夾的原因，在於憑藉其電表下端之鉗夾凹口或Ｕ字型磁芯並無法達成有效量測電
    流數值之功能，而仍須藉助傳統式之電流夾來填補此部分之功能。為突破此一缺
    點，並提供一個輕巧而同時具有可以檢測電流、電壓及電阻之三用電表，原告在
    說明書第七頁則敘及：「在查理士Ｒ．簡森於一九九七年三月七日申請並讓渡予
    富魯克公司之共同待審申請案第０八入一九五二七號"交流電感測器之改良線圈"
    中，述及一種改良的電流感測器，有著更小的尺寸和更好的靈敏度及量測準確度
    。此電流感測器可作電流量測而不用實體圈繞住載流導體．．．」，而此所述及
    之另申請案業已取得中華民國發明專利公告第三六○七八八號。原告研發之Ｃ形
    電流感測器既能精準測量電流，自無庸如M-200型電流計一般於另一端再附具傳
    統之電流夾，從而於系爭案能擴張功能於殼體之另一端附具能測量電壓、電阻之
    一對探針，且該對探針亦具有不受地形、地物限制之優點。相較於習用的三用電
    錶或M-200型電流計，系爭案當然具有功效上的增進，且非熟習該技術者僅憑
    M-200型電流計即能輕易思及並輕易完成者。
七、綜上所述，參加人提出之異議理由及證據實不足以推翻系爭案所揭露暨請求之「
    具電流感測器之三用電表」之可專利性，系爭案應係屬符合各項專利要件之發明
    。因被告不依證據認定事實之違法及誤解系爭案發明技術精義而審定異議成立，
    實非適法之處分。系爭案確為符合專利法規定之發明，請判決如訴之聲明，以維
    權益。
乙、被告主張之理由：
一、異議証據之M-200型多用途電表係以指定形態組合長形殼體、C型電流感測器、夾
    合式電流量測器，測量電路及顯示器等構件，相較之下，系爭案所組合之構件雖
    因置換而有局部之差異，但其組合所運用之技術手法顯係相同，更何況其中之成
    對測試探針及相關之電壓、電流及電阻之測量電路與顯示器等實質上即是習知之
    三用電錶，故系爭案如同僅以習知之三用電錶置換該U-200型多用途電錶之下半
    部之夾合式電流感測器而已，仍是慣用之多用途型電錶之組合技術手法之運用。
    上述論點係基於技術手法之實質內容而論，並未恣意裁量。
二、在技術手法上，C型電流感測器之技術係屬習知，已揭示於引證一及二。相對之
    下，系爭案之實質專利特徵，由其所有申請項界定之內容可知，並非在於該C型
    電流感測器本身之量測精確性之改良；由此可知，系爭案中之C型電流感測器仍
    是使用已習知之技術。故上述理由中所謂其測量之準確勝於該M-200型多用途電
    表中之對應者，其顯然與事實不合，亦無實測之佐證，並不足採信。
三、綜上所述，被告原處分並無違法，請駁回原告之訴。
丙、參加人主張之理由：
一、按「稱發明者，謂利用自然法則之技術思想之高度創作。」且無一、申請前已見
　　於刊物或已公開使用者。二、有相同之發明或新型申請在先並經核准專利者，得
　　取得發明專利。另，「凡新發明具有產業上利用價值者，得依本法申請專利，固
　　為專利法第一條所規定，惟發明專利具有高度之技術思想及高度技術手段。若僅
　　引用習知之技藝作成不同之構造，缺乏高度之技術思想，則其構造之改變，即難
　　認為符合發明專利之要件，不得申請發明專利。」為專利法第十九條及同法第二
　　十條規定及前行政法院七十三年判字第一三九一號判決意旨所載。再者，依被告
　　機關所頒布之專利審查基準中之判斷方式，判斷發明是否能輕易完成時：「(1)准
　　予將二件或二件以上不同文獻之全部內容或其各該文獻之部分內容、或同一文獻
　　之各不同部分內容相互結合，(2)准予將先前技術 (prior art)之各片斷部分相互
　　組合，以判斷申請專利之發明是否具有突出的技術特徵或顯然的進步。」，乃發
　　明專利需高度之技術思想及技術手段，此先陳明。
二、查，系爭專利申請之專利範圍主要包括二獨立項，
　　第一項為：一種三用電表，係包含：
  ａ、一長形殼體，具有前及後表面、左及右側邊、以及頂及底端，其中該等項及底
    　端大體上要比該等左及右側邊窄，且該頂端有一固定凹部供收納一載流導體；
  ｂ、一個ｃ形電流感測器，安裝成繞著該固定凹部用來感測該載流導體中之電流；
  ｃ、一對測試探針，附著於該底端；
  ｄ、耦合於該電流感測器和該對測試探針之測量電路，用於根據一測量模式提供測
　　　量結果；以及
　ｅ、 一顯示器，耦合於該量測電路，用以根據該量測之模式顯示該等測量之結果。
　　由於ｃ、ｄ、ｅ點常可見於一般習用之三用電表中，故申請專利範圍第一項之特
　　點係在於「頂部設有可供收納載流導體之固定凹部」，及「繞著該固定凹部設有
　　ｃ形電流感測器」等ａ、ｂ二點三用電表之結構部份。
　　第二個獨立項，即申請專利範圍第九項，為：一種三用電表，係包含：
　ａ、用以接收一輸入電壓之測試引線；
　ｂ、耦合於該等測試引線之一前端，用以形成一經調節之輸入電壓；
　ｃ、一個ｃ形電流感測器，用以磁性耦合於一載流導體以產生一電流信號；
　ｄ、一交流轉換器，耦合於該前端及該ｃ形電流感測器，供依據一測量模式可選擇
　　　地接收該經調節輸入電壓和該電流信號之其中一，而產生一種測量電壓；
　ｅ、一類比至數位轉換器，耦合於該交流轉換器以產生數位測量值；以及
　ｆ、一顯示器，耦合於該類比至數位轉換器以顯示根據該測量模式之該等數位測量
　　　值。
　　由於ａ、ｂ、ｄ、ｅ、ｆ各點均係一般習用三電表使用之電路，故可判斷申請專
　　利範圍第九項之特點係在於ｃ點「一個ｃ形電流感測器，用以磁性耦合於一載流
　　導體以產生一電流信號」之電路部份。
三、次查，系爭專利案之特徵如前所述為：「頂部設有固定凹部」、「繞著固定凹部
　　設有ｃ形電流感測器」，然此技術特徵無論是在結構上或電路上，已先於系爭專
　　利申請被揭示於公開之日本專利前案文獻中，且亦實際應用於相關產品，公開於
　　市場上，茲說明於下：
　(一)日本專利特開平七─一六七八九九號「接觸式電流表」乙案（即引證一），公開
　　日為西元一九九五年七月四日，早於系爭案之優先權日（西元一九九七年十月二
　　十九日）。系爭專利所指之頂端20的固定凹部26（引證一CT5的U字形接觸面6）
　　，及該固定凹部26內設有一C形電流感測器（引證一在左右對稱之位置設有四個
　　線圈1、2、3、4），且該案電表如業者所熟知，不需要機械式導體夾鉗，或是將
　　電路中途切斷放進電表，只要將線圈與導體接觸就可以量測出電流，此種在電表
　　上設置C形電流感測器於固定凹部之技術特徵，早揭示於公開之專利前案中，並
　　非系爭專利案所首創，至為明顯。
　(二)日本專利特開平七─三三三二四八號「接觸式電流表」乙案（即引證二），公開
　　日為西元一九九五年十二月二十二日，早於系爭專利之優先權日（西元一九九七
　　年十月二十九日）。由其專利說明書所示之第一圖中可清楚看出該測量部位亦設
    成U字形，而其臂部上纏繞感測線圈M1、M2，在在顯示於頂端設有固定凹部供載
    流導體收納檢測之電表結構亦早已被揭露。
　(三)又，「在頂部設固定凹部（即設一開口）」「繞著固定凹部設有ｃ形電流感測器
　　」之技術特徵早經日本「MULTI計測器株式會社」應用於電表產品上，公開於市
　　場，並於西元一九九四年獲頒日本中小企業廳長官獎，顯見，系爭專利之技術特
　　徵亦早經應用於相關之電表產品上，國內外之相關業界亦熟知此項技術，此亦為
　　原告所自認，此有原告系爭專利說明書所載：「有一C形電流感測器及一固定凹
　　部供容納一載流導體的安培計，目前已問世供量測導體內之電流。日本馬爾提公
　　司出品的2000型通用夾電流計 (UCM)有‧‧‧」可稽，（註：馬爾提公司之2000
　　型電流計，即參證三所示UNIVERSAL CLAMP METER M-200型電流表）。職是，倘
　　原告取得系爭專利，即無異於將社會之公益任人竊取，對國內外相關之產業界顯
　　不公平。
四、次查，習用之鉗式電表多為多用途，可供量測電流、電阻、電壓之三用電表，原
　　告系爭專利案專利說明書第一頁末段與第二頁第一段中就「夾上式三用電表」之
　　說明亦可得知；故系爭專利案申請專利範圍所述之結構與電路之特點以及習用之
　　鉗式電表之差異，在於：系爭專利將鉗式電表之鉗式（封閉式）電流感測部份改
　　應用固定凹部（即開口）以及ｃ形電流感測器，其餘電表結構以及電路與習用三
　　用電表無異。然，採開口型固定凹部以及ｃ形電流感測器既非原告所創用，且已
　　公開如上所述，其屬於習知之技術殆無疑義；將該習知技術應用於電流表上或三
　　用電表上，就電表之空間結構與電路之技術手段應屬相同，係業界人士所能輕易
　　完成者，不具備可專利性極為明顯。
五、原告或辯稱其系爭專利較習知之C形電流感測器可精確地作電流測量。然，其申
　　請專利範圍係以「開口式固定凹部」與「ｃ形電流感測器」應用於三用電表之空
　　間結構以及電路結構作為請求發明專利權之標的。無敘及其可較精確測量電流之
　　電路或方法。況且，僅使電流之測量較為精確之訴求，至多屬「對物品之形狀、
　　構造或裝置之創作或改良」，而為新型專利之一種，恐不符合發明專利「高度創
　　作」之要件。至於系爭專利案其他項數之申請專利範圍，均屬附屬項，所述者僅
　　代表其可實施之態樣，亦均見諸於習知之三用電表中，並非其專利之技術特徵，
　　故不再贅述其不具備專利性之要件。
六、綜上所述，本案系爭專利所提供之「具電流感測器之三用電表」，其專利特徵係
    習知技術之應用，縱略有元件位置安排及結構上之些微改變，然非專利法所稱具
    技術思想高度創作之發明專利，應有違反專利法第十九條及第二十條規定之情形
    ，被告機關依法不予專利，自無違誤。為此，請依法駁回原告之訴。
　    理  由
一、本件被告之代表人原為陳明邦，九十一年九月九日變更為蔡練生，茲由其具狀聲
    明承受訴訟，核無不合，應予准許，先為明。
二、按凡利用自然法則之技術思想之高度創作，而可供產業上利用者，固得依專利法
    第十九條暨第二十條第一項之規定申請取得發明專利。惟其發明如「係運用申請
    前既有之技術或知識，而為熟悉該項技術者所能輕易完成時，雖無前項所列情事
    ，仍不得依本法申請取得發明專利」，復為同法第二十條第二項所明定。所謂「
    申請前既有之技術或知識」係泛指所有已公開之技術或知識而言，易言之，只要
    其所揭示之內容足以教示或建議熟悉該項技術者而能輕易完成系爭發明專利之申
    請標的時，該既有之技術或知識即為一具有證據力之引證案。復按八十三年一月
    二十一日修正公布之專利法第二十條第二項規定「發明係運用申請前既有之技術
    或知識，而為熟悉該項技術者所能輕易完成時，雖無前項所列情事，仍不得依本
    法申請取得發明專利」，該法條刪除修法前之「未能增進功效」乙語，其立法目
    的乃係「為避免發明及新型之定義暨觀念混淆者，故刪除『未能增進功效』，俾
    使發明與新型專利之進步性有較明確之界定」。換言之，發明專利係為保護技術
    貢獻較大之發明，而新型專利係為保護技術貢獻較小之發明，以符合發明專利之
    保護期限（自申請日起算二十年）較新型專利之保護期限（自申請日起算十二年
    ）長之衡平原則。因此，雖係運用申請前既有之技術或知識，而為熟悉該項技術
    者所能輕易完成，但如具有功效之增進時，固可准予「新型」專利（參照專利法
    第九十八條第二項），然在判斷是否符合「發明」專利之進步性要件時，並不能
    僅考慮是否有功效之增進，而主要係以技術貢獻之跨幅是否足夠達到如專利法第
    十九條所述之「利用自然法則之技術思想之高度創作」作為判斷標準；倘若發明
    係運用申請前既有之技術或知識，而為熟悉該項技術者所能輕易完成時，縱使具
    有功效之增進，仍難認已達到高度創作之技術水平而具進步性，即不得核准發明
    專利。
三、本件系爭第00000000號「具電流感測器之三用電表」發明專利異議案，
    參加人所提異議附件二為西元一九九五年（民國八十四年）七月四日公開之日本
    特開平七─一六七八九九號「接觸式電流表」專利案（即引證一），附件三為西
    元一九九五年（民國八十四年）十二月二十二日公開之日本特開平七─三三三二
    四八「接觸式電流表」號專利案（即引證二），附件四、五分別為日本MULTI計
    測器株式會社MODEL-200型產品說明書及相關型錄（即引證三、四），附件六為
    日本CUSTOM公司產品型錄（即引證五）。被告機關略以，引證一與系爭案三用電
    表中之頂部之固定凹部之相關載流導體之電流測量機構之局部構成係相同者；引
    證二如同引證一已揭示系爭案中載流導體之電流測量之局部構形；又引證三及五
    雖無日期標示，但引證四之日本MULTI公司之M-200型產品型錄中註明其於西元一
    九九四年（民國八十三年）之電設工業展中獲得日本中小企業廳長官獎，故該
    M-200型電表應係於西元一九九四年（民國八十三年）即已公開者，相較之下，
    系爭案之設計如同把該M-200型多用型電表中之夾合式電流感測器之一端部改以
    具有兩測試探針之已習知三用電表予以置換而已，其仍是單純之組合，組合之技
    術手段亦是多用型電表已習用者，組合後之功能亦是相加而已，故其應仍是熟習
    該接觸型載流導體之電流測計與三用電表之技術者所能輕易完成者，不具進步性
    ，乃為異議成立之處分。原告不服，提起訴願，主張引證一、二及M-200型多用
    型電表中均未顯示系爭案之組合；系爭案申請前並未有人開發出如系爭案之三用
    電表，故系爭案並非僅憑異議證據等習知技術文獻即能輕易完成者；系爭案於說
    明書即述及M-200型通用夾電流計為習知技術，並經被告機關核准專利，故該等
    不能證明系爭案有違專利法之規定云云。經訴願決定駁回，原告猶不服，提起行
    政訴訟，主張理由如事實欄所載。
四、經查：
  (一)發明專利之進步性考量係在於，其是否為運用已習知之技術或知識，而為熟習該
    技術者所能輕易完成者，倘若單純地組合習知技術而其組合之型態仍是熟習該技
    術者所能輕易完成時，縱具有型態或空間構形上之改變，仍不得謂合於發明專利
    之進步性要件；又依被告機關所頒布之專利審查基準，判斷發明是否能輕易完成
    時，(1)准予將二件或二件以上不同文獻之全部內容或其各該文獻之部分內容、或
    同一文獻之各不同部分內容相互組合，(2)准予將先前技術 (prior art)之各片斷
    部分相互組合，以判斷申請專利之發明是否具有突出的技術特徵或顯然的進步。
  (二)系爭案之發明摘要載明：「本發明係提供一種三用電表，具有一長形殼體附有一
    固定凹部供收納載流導體。該三用電表適於測量包括直流及交流電壓、電極及交
    流電流之多種變數。此三用電表長形殼體之一端設有一ｃ形電流感測器繞固定凹
    部安裝用來測量載流導體中之交流電流，而在另一端設有一對測試引線用來測量
    電阻質、交流和直流電壓。電流感測器和測試引線提供輸入信號至類比／數位轉
    換器，以獲得數值樣本，供根據測量模式顯示作為測量結果。」其申請之專利範
    圍主要包括二獨立項，第一項為：一種三用電表，係包含：「ａ、一長形殼體，
    具有前及後表面、左及右側邊、以及頂及底端，其中該等項及底端大體上要比該
    等左及右側邊窄，且該頂端有一固定凹部供收納一載流導體；ｂ、一個ｃ形電流
    感測器，安裝成繞著該固定凹部用來感測該載流導體中之電流；ｃ、一對測試探
    針，附著於該底端；ｄ、耦合於該電流感測器和該對測試探針之測量電路，用於
    根據一測量模式提供測量結果；以及ｅ、一顯示器，耦合於該量測電路，用以根
    據該量測之模式顯示該等測量之結果。」由於ｃ、ｄ、ｅ點常可見於一般習用之
    三用電表中，故申請專利範圍第一項之特點係在於「頂部設有可供收納載流導體
    之固定凹部」，及「繞著該固定凹部設有ｃ形電流感測器」等ａ、ｂ二點三用電
    表之結構部份；第二個獨立項，即申請專利範圍第九項，為：一種三用電表，係
    包含：「ａ、用以接收一輸入電壓之測試引線；ｂ、耦合於該等測試引線之一前
    端，用以形成一經調節之輸入電壓；ｃ、一個ｃ形電流感測器，用以磁性耦合於
    一載流導體以產生一電流信號；ｄ、一交流轉換器，耦合於該前端及該ｃ形電流
    感測器，供依據一測量模式可選擇地接收該經調節輸入電壓和該電流信號之其中
    一，而產生一種測量電壓；ｅ、一類比至數位轉換器，耦合於該交流轉換器以產
    生數位測量值；以及ｆ、一顯示器，耦合於該類比至數位轉換器以顯示根據該測
    量模式之該等數位測量值。」由於ａ、ｂ、ｄ、ｅ、ｆ各點均係一般習用三電表
    使用之電路，故申請專利範圍第九項之特點係在於ｃ點「一個ｃ形電流感測器，
    用以磁性耦合於一載流導體以產生一電流信號」之電路部份。而系爭案所指之頂
    端20的固定凹部26，及該固定凹部26內設有一ｃ形電流感測器，已分別為引證一
    實施例CT5的U字形接觸面6以夾鉗方式，在左右對稱之位置上下二段設有四個線
    圈1、2、3、4所揭露，且引證一之電表如其說明書所示，不需要機械式導體夾鉗
    ，或是將電路中途切斷放進電表，只要將線圈與導體接觸就可以測量出電流，此
    種類似於在電表上設置ｃ形電流感測器於固定凹部之技術特徵（利用一電表一端
    之固定凹部及其附近設置之電流感測線圈，以測量該凹部內載流導體之電流值）
    ，早已揭示於公開之引證一案中（引證一公開日為西元一九九五年七月四日，早
    於原告主張之系爭案優先權日西元一九九七年十月二十九日），並非系爭專利案
    所首創，至為明顯；又引證二），公開日為西元一九九五年十二月二十二日，由
    其專利說明書所示之第一圖中可清楚看出該測量部位亦設成U字形，而其臂部上
    纏繞感測線圈M1、M2，亦顯示於頂端設有固定凹部供載流導體收納檢測之電表結
    構亦早已被揭露。
　(三)引證三、四所示之M- 200型電表即是一組合不同型式電磁量測計之多用型電表，
    該M-200電表之一端係一固定凹部式之電流量測計，其另一端則是一夾合式電流
    量測計，即為一組合兩種運作方法並不相同之不同型式電磁量測計之兩用型電流
    量測器，亦已揭露「在頂部設固定凹部（即設一開口）」「繞著固定凹部設有ｃ
    形電流感測器」之技術特徵。而M- 200型電表早經日本「MULTI計測器株式會社
    」應用於電表產品上，公開於市場，並於西元一九九四年獲頒日本中小企業廳長
    官獎，顯見，系爭案之技術特徵亦早經應用於相關之電表產品上，國內外之相關
    業界亦熟知此項技術，此亦為原告所自認，此有原告系爭專利說明書所載：「有
    一ｃ形電流感測器及一固定凹部供容納一載流導體的安培計，目前已問世供量測
    導體內之電流。日本馬爾提公司出品的2000型通用夾電流計 (UCM)有一ｃ形電流
    感測器在其殼體之一端‧‧‧」可稽（該馬爾提MULTI公司之2000型電流計，即
    引證三所示UNIVERSAL CLAMP METER MODEL-200型電流表）。
  (四)習知之三用電表，即是組合電阻、電壓、電流三種不同之量計於同一電表之中，
    因此可知組合不同型式但相關之電磁量測計於一多用型電表中係為一慣用之手法
    。又習用之鉗式電表多為多用途，可供量測電流、電阻、電壓之三用電表，此從
    系爭案專利說明書第四頁末段與第五頁第一段就「夾上式三用電表」之說明亦可
    得知。故系爭案申請專利範圍所述之結構與電路之特點與習用之鉗式電表之差異
    ，在於：系爭案將鉗式電表之鉗式（封閉式）電流感測部份改為應用固定凹部（
    即開口）以及ｃ形電流感測器，其餘電表結構以及電路與習用三用電表無異。然
    而採開口型固定凹部以及ｃ形電流感測器既非原告所創用，且已公開如上所述，
    其屬於習知之技術殆無疑義，則將該習知技術應用於電流表上或三用電表上，就
    電表之空間結構與電路之技術手段應屬相同，係熟悉該項技術之業界人士所能輕
    易完成者，不具備發明專利所需之進步性，極為明顯。
  (五)引證三、四所示M-200型多用途電表係以指定形態組合長形殼體、ｃ型電流感測
    器、夾合式電流量測器、測量電路及顯示器等構件，相較之下，系爭案所組合之
    構件雖因置換而有局部之差異，但其組合所運用之技術手法顯係相同者，更何況
    系爭案當中之成對測試探針及相關之電壓、電流及電阻之測量電路與顯示器等實
    質上即是習知之三用電錶，故系爭案如同僅係以習知之三用電錶置換該U-200型
    多用途電錶之下半部之夾合式電流感測器而已，仍是慣用之多用途型電錶之組合
    技術手法之運用。被告上述論點係基於技術手法之實質內容而論，並未恣意裁量
    。
  (六)系爭案之名稱為「具電流感測器之三用電表」，實質上即是組合該固定凹部式電
    流量測計之三用電表，其技術關鍵所在之組合方式，僅屬單純之空間聯集，實質
    上即如同於前揭M-200型電表所運用者，係熟悉該項技術者易於思及而可輕易完
    成者，且在技術手法上，組合其他相關之電磁量測計於三用電表已為習知之技術
    ，如早期組合電晶體之電流放大係數hFE之量測計，以及組合電容量測計、溫度
    量測計算等，其共同技術關鍵所在為其使用共同之電源、轉換電路及顯示電路或
    元件，故其整體型態雖具新穎性，但其單純之空間聯集式組合方式仍為熟習該技
    術者可輕易完成者，實不具有創新之技術思想，尚難謂已符合發明專利之要件而
    引證一及二業已揭示利用一電表一端之固定凹部及其附近設置之電流感測線圈，
    以測量該凹部內載流導線之電流值，引證四之M- 200型電表即是一組合不同型式
    電磁量測計之多用型電表，該M-200電表之一端係一固定凹部式之電流量測計，
    其另一端則是一夾合式電流量測計，即為一組合兩種運作方法並不相同之不同型
    式電磁量測計之兩用型電流量測器；又如眾所皆知之三用電表，即是組合電阻、
    電壓、電流三種不同之量計於同一電表之中，因此可知組合不同型式但相關之電
    磁量測訂於一多用型電表中係為一慣用之手法；況系爭案之名稱實質上即是組合
    該固定凹部式電流量測計之三用電表，其技術關鍵所在之組合方式，僅屬單純之
    空間聯集，實質上即如同於該M-200型電表所運用者，顯為易於思及而可輕易完
    成者，且在技術手法上，組合其他相關之電磁量測訂於三用電表已為習知之技藝
    ，如早期組合電晶體之電流放大係數hFE之量測計，以及組合電容量測計、溫度
    量測計算等，其共同技術關鍵所在為其使用共同之電源、轉換電路及顯示電路或
    元件，故系爭案之整體型態雖具新穎性，但其單純之空間聯集式組合方式乃為熟
    習該技術者可輕易完成者，實不具有高度創作之技術思想，尚難謂已符合發明專
    利之要件。
  (七)原告雖辯稱系爭案比習知之ｃ形電流感測器可精確地作電流測量云云。然查其申
    請專利範圍係以「開口式固定凹部」與「ｃ形電流感測器」應用於三用電表之空
　　間結構以及電路結構作為請求發明專利權之標的，並未敘及其可較精確測量電流
    之電路或方法，其所謂系爭案ｃ形電流感測器測量之準確性勝於前揭M-200型多
    用途電表中之對應者云云，尚無實測之佐證，乃推測之詞，並不足採信。況且，
    僅使電流之測量較為精確之訴求，至多屬「對物品之形狀、構造或裝置之創作或
    改良」，而為新型專利之一種，尚不符合發明專利「高度創作」之要件。至於系
    爭專利案其他項數之申請專利範圍，均屬附屬項，所述者僅代表其可實施之態樣
    ，亦均見諸於習知之三用電表中，並非其專利之技術特徵，亦不具備可專利性之
    要件。
五、綜上所述，系爭案係習知技術之應用，縱略有元件位置安排及結構上之些微改變
    ，然非專利法所稱具技術思想高度創作之發明專利，不具進步性，被告機關所為
    本件異議成立，應不予專利之處分，揆諸首揭法條規定及說明，洵屬正確，訴願
    決定予以維持，亦無違誤，原告起訴意旨，仍執前詞及個人主觀之見解，請求撤
    銷訴願決定及原處分，為無理由，應予駁回。至兩造（含參加人）其餘攻擊防禦
    方法，於本件判斷不生影響，爰不再逐一論斷，附此敘明。
據上論結，本件原告之訴為無理由，爰依行政訴訟法第九十八條第三項前段，判決如
主文。
中　　華　　民　　國　　九十一　　　年　　　十二　　　月　　二十六　  　日
                                  臺北高等行政法院  第三庭
                                            審判長  法  官　姜素娥
      　　　　　　　　　　　　　　　　　　　　      法　官　吳東都
      　　　　　　　　　　　　　　　　　　　　      法　官　林文舟
右為正本係照原本作成。
如不服本判決，應於送達後二十日內，向本院提出上訴狀並表明上訴理由，如於本判
決宣示後送達前提起上訴者，應於判決送達後二十日內補提上訴理由書（須按他造人
數附繕本）。
中　　華　　民　　國　　九十一　　　年　　　十二　　　月　　二十六　  　日
                                                    書記官  余淑芬
